【裁判字號】    97,訴,26
【裁判日期】    970904
【裁判案由】    臺灣地區與大陸地區人民關係條例等
【裁判全文】
臺灣臺東地方法院刑事判決                97年度訴字第26號
公  訴  人  臺灣臺東地方法院檢察署檢察官
被      告  丙○○
上列被告因違反電信法等案件，經檢察官提起公訴（96年度偵緝
字第176號、第177號），本院判決如下：
    主    文
丙○○意圖為自己不法之利益，以無線方式盜用他人電信設備通
信，累犯，處有期徒刑捌月，減為有期徒刑肆月，如易科罰金，
以銀元參佰元即新臺幣玖佰元折算壹日。
其他被訴部分無罪。
    犯罪事實
一、丙○○前曾因竊盜案件，經臺灣高雄地方法院以90年度易字
    第3802號判處有期徒刑1年6月，嗣經臺灣高等法院高雄分院
    於民國91年5月28日以91年度上易字第597號判決駁回上訴確
    定，又因竊盜案件，經臺灣高雄地方法院以91年度易字第22
    48號判處有期徒刑1年，並於92年2月6日確定，復經同院以9
    2年度聲字第913號裁定上開兩案應執行有期徒刑2年4月確定
    ，嗣於93年12月 7日因縮刑假釋併付保護管束，至94年2月1
    日保護管束期滿未經撤銷假釋，上開徒刑視為執行完畢在案
    ，竟不知悔改，仍於95年 3月25日中午12時10分（起訴書誤
    載為12時30分）許，在臺東縣臺東市○○路○段339號之「東
    海堂蛋糕麵包坊」前（起訴書誤載為中華路與金城路口），
    趁丁○○進入上開麵包坊購物之際，竟意圖為自己不法之所
    有，徒手扳起丁○○所騎乘車牌號碼 ZJR-125號機車之置物
    箱，竊取丁○○所有放置在該置物箱內之黑底花色皮包 1只
    ，內含有現金約新臺幣（下同）1,500元、銀色行動電話1支
    （廠牌MOTOROLA、型號V70、IMEI：000000000000000號，價
    值約7,000元，內含以莊晏如名義申辦之門號0000000***號S
    IM卡1張，真實號碼詳成警偵刑字第0960001177號卷第8頁）
    、中國信託銀行、聯邦銀行及安信銀行之信用卡各 1張、郵
    局及第一銀行之提款卡各1張、國民身分證及健保卡各1張、
    私章 1枚等物，得手後均據為己有，再自該皮包內取出前開
    現金及行動電話後，將皮包及其內之物品信手棄置在某處，
    進而基於使用上揭竊盜所得之行動電話及 SIM卡，以達免繳
    行動電話門號租金及通信費之財產上不法利益之犯意，先後
    於同日中午12時58分13秒、1時0分25秒，在同縣臺東市區內
    某處，接續盜用上開行動電話及 SIM卡電信設備，向臺灣大
    哥大股份有限公司傳送該 SIM卡所代表之無線電磁信號，要
    求該公司提供通信服務，致使該公司陷於錯誤，誤以為係合
    法使用者所撥打，而予以接收通信至電信門號551284號（通
    信費以每1分鐘9元計算，不足1分鐘仍以1分鐘計費），使丙○○得以此無線方式，與真實姓名年籍不詳之成年女子通信
    合計達 610秒，並因而詐得免於支付通話費之財產上不法利
    益共計99元。嗣丙○○將前揭竊得之 SIM卡予以抽換，並以
    其名義所申辦門號0000000***號（真實號碼詳成警偵刑字第
    0960001177號卷第 5頁）繼續使用前開所竊得之行動電話，
    經警調閱行動電話通聯比對而循線查獲。
二、案經臺東縣警察局成功分局報請臺灣臺東地方法院檢察署檢
    察官偵查起訴。
    理    由
壹、證據能力部分：
一、按所謂證據能力，指證據得提出於法院調查，以供作認定犯
    罪事實存否之用所具備之形式資格，而證據能力之有無，即
    證據是否適格，悉依相關法律定之，不許法院自由判斷。無
    證據能力之證據資料，應先予以排除，不得作為判斷之依據
    ，故證據必先具備證據能力，始能進一步評斷其能否證明某
    種待證事實有無之實質證據價值（最高法院95年度臺上字第
    3764號判決意旨參照）。又92年2月6日修正公布，同年9月1
    日施行之刑事訴訟法增訂傳聞法則及其例外之規定，於第15
    9條第1項修正為「被告以外之人於審判外之言詞或書面陳述
    ，除法律有規定者外，不得作為證據」，該條所稱「法律有
    規定」得作為證據者，乃傳聞法則之例外規定，例如增訂之
    第159條之1至第159條之5等規定，此均屬有證據能力之法律
    規定。依法律規定為有證據能力之證據，於其條文如係規定
    應符合一定之要件，始例外取得證據能力者，於個案審判上
    如何認定其符合規定之要件，自應於判決理由內，依其調查
    所得為必要之說明。次按被告以外之人於審判外之陳述，雖
    不符刑事訴訟法第159條之1至第159條之4之規定，而經當事
    人於審判程序同意作為證據，法院審酌該言詞陳述或書面陳
    述作成時之情況，認為適當者，亦得為證據。當事人、代理
    人或辯護人於法院調查證據時，知有第159條第1項不得為證
    據之情形，而未於言詞辯論終結前聲明異議者，視為有前項
    之同意，同法第159條之5亦定有明文。究其立法意旨在於傳
    聞證據未經當事人之反對詰問予以核實前，原則上先予排除
    ，惟若當事人均已於審判程序中表明同意該等傳聞證據可作
    為證據，或於言詞辯論終結前未聲明異議，基於尊重當事人
    對傳聞證據之處分權，且證據資料愈豐富，愈有助於真實發
    見之理念，並強化言詞辯論主義，使訴訟程序得以順暢進行
    ，上開傳聞證據亦具有證據能力。
二、經查：
(一)被告丙○○於95年1月3日警詢時所為不利於己之陳述，並非
    出於強暴、脅迫、利誘、詐欺、疲勞訊問、違法羈押或其他
    不正之方法，而係出於其自由意志所為，且查無違反法定障
    礙事由期間不得訊問或告知義務等規定之情形，依刑事訴訟
    法第156條第1項及第158條之2規定，自應有證據能力。
(二)本判決下列其餘所引用之被告以外之人於審判外之言詞或書
    面陳述，固均屬傳聞證據，惟當事人於本院準備程序及審理
    期日中，就證據能力乙節均同意有證據能力（參本院卷頁56
    、105 ），本院審酌上開證據資料製作時之情況，製作人與
    被告間並無恩怨嫌隙，衡諸製作當時應無刻意誣陷或迴護被
    告之情，復查無違法不當取證及證據證明力明顯過低等瑕疵
    ，因認以之作為證據均屬適當，揆諸前開規定與說明，上開
    證據資料俱有證據能力。
貳、有罪部分：
一、上揭犯罪事實，業據被告丙○○於本院審理中坦白承認，核
    與證人即被害人丁○○迭於95年 3月25日、96年5月6日警詢
    時所指述之被害情節大致相符，並有通聯調閱查詢單 4份（
    參成警偵刑字第0960001177號卷頁5-15）、和信電信股份有
    限公司96年8月16日和信（企營）字第09620801237號函文及
    所附資料（參96偵緝字第176號卷頁49-51）、中華電信股份
    有限公司97年4月11日信服二字第0970000178號函文各1份等
    件附卷可稽，足認被告自白與事實相符，本案事證已臻明確
    ，被告犯行洵堪認定，應予依法論科。
二、被告行為後，刑法業於94年2月2日修正公布，並於95年7月1
    日生效施行，關於刑法變更後之新舊法律適用問題，均應依
    修正後刑法第2條第1項「行為後法律有變更者，適用行為時
    之法律。但行為後之法律有利於行為人者，適用最有利於行
    為人之法律」規定，依「原則從舊、例外從輕」以為決定；
    且比較時應就罪刑有關之共犯、未遂犯、想像競合犯、牽連
    犯、連續犯、結合犯，以及累犯加重、自首減輕暨其他法定
    加減原因（如身分加減）與加減例等一切情形，綜其全部罪
    刑之結果而為比較，再適用有利於行為人之法律處斷，而不
    得一部割裂分別適用不同之新舊法，最高法院95年度第 8次
    刑事庭會議決議意旨可資參照。茲就本案涉及之新舊法比較
    部分，說明如下：
(一)按電信法第56條第1項之罪，其法定刑設有得併科新臺幣150
    萬元以下罰金之規定，依刑法第11條前段規定，刑法有關罰
    金最低數額之規定，自有其適用，又刑法第320條第1項條文
    本身雖未修正，惟其法定刑亦設有 5百元以下罰金之規定，
    而刑法第33條第 5款關於罰金之最低數額部分，修正前刑法
    係規定罰金刑為 1銀元以上，有關罰金倍數之調整及銀元與
    新臺幣間之折算標準，則定有「罰金罰鍰提高標準條例」及
    「現行法規所定貨幣單位折算新臺幣條例」，除罰金以銀元
    1元折算新臺幣3元外，並將72年 6月26日以前修正之刑法部
    分條文罰金數額提高 2至10倍，其後修正者則不再提高倍數
    ；而修正後刑法第33條第5款則將罰金刑提高為新臺幣1,000
    元以上，並以百元計算之，因刑法第33條第 5款所定罰金貨
    幣單位已改為新臺幣，刑法分則編各罪所定罰金之貨幣單位
    亦應配合修正為新臺幣，且考量刑法修正施行後，不再適用
    「現行法規所定貨幣單位折算新臺幣條例」，為使刑法分則
    編各罪所定罰金刑之最高數額與刑法修正前趨於一致，乃增
    訂刑法施行法第1條之1規定，其中第 1項將刑法分則編各罪
    所定罰金貨幣單位均改為新臺幣，而第2項則將72年6月26日
    以前修正之刑法部分條文罰金數額提高為30倍，其後修正者
    則提高為 3倍。是以，刑法第320條第1項之罪所定罰金刑之
    最高數額，於上開規定修正後仍屬一致，並無不同，但其罰
    金刑及電信法第56條第 1項之罪之罰金刑最低數額，皆較諸
    修正前提高，此既涉及科刑規範之變更，仍有新舊法比較之
    必要，而經比較結果，修正後規定並未有利於被告，依刑法
    第2條第1項前段規定，均應適用修正前刑法第33條第 5款之
    規定。
(二)被告行為後，刑法第55條牽連犯之規定業經刪除，此刪除雖
    非犯罪構成要件之變更，但顯已影響行為人刑罰之法律效果
    ，自屬法律之變更。又依修正前刑法第55條規定，被告所犯
    刑法第320條第1項之普通竊盜及電信法第56條第 1項盜用他
    人電信設備通信二罪間，因有手段、目的之牽連關係，依修
    正前刑法第55條規定，本得論以牽連犯，從一重之盜用他人
    電信設備通信罪處斷，而依修正後併合處罰之結果，顯較論
    以牽連犯之情形為重，是經比較新舊法結果，以修正前刑法
    第55條規定較有利於被告，自應適用被告行為時即修正前刑
    法牽連犯之規定。
(三)經綜合比較被告行為後之法律變更，均以修正前之規定對於
    被告較為有利，依刑法第2條第1項前段，應適用被告前揭行
    為時即修正前刑罰相關規定論處。
(四)另依最高法院95年度第 8次及同年度第21次刑事庭會議決議
    意旨，甲受有期徒刑之執行完畢，於5年內之95年1月間故意
    再犯有期徒刑以上之罪，無論依修正前刑法第47條或修正後
    第47條第 1項之規定均構成累犯，即無有利或不利之情形，
    於刑法修正施行後法院為裁判時，無庸為新、舊法之比較。
    個案如有其他應依刑法第2條第1項之規定為新、舊法之比較
    情形時，依綜其全部罪刑之結果而為比較後，整體適用法律
    ，最高法院著有97年度第 1次刑事庭會議決議意旨可資參照
    。查被告行為時，不論依新、舊刑法規定，均應論以累犯，
    並無有利或不利之情形，揆諸上開說明，自毋須就刑法累犯
    規定為新舊法之比較，然經前開新舊法之綜合比較結果，仍
    應整體適用法律，而適用行為時即修正前刑法第47條規定，
    附此指明。
三、按電信法第56條第 1項之罪構成要件所稱以有線、無線或其
    他電磁方式，盜接或盜用他人電信設備通信者，並不限於以
    盜拷他人行動電話之序號、內碼等資料於自己之手機內，為
    盜用之唯一方式，其他諸如：利用他人住宅內之有線電話，
    盜打他人電話為通信行為；或在住宅外之電話接線箱內，盜
    接他人之有線電話線路，以自己之電話機盜打他人電話為通
    信行為；或意圖為自己不法之所有，竊取他人之行動電話手
    機，進而為盜打通信之行為；或僅以使用竊盜之意思，擅取
    他人之行動電話手機為盜打通信之行為等，不一而足，皆成
    立本罪（最高法院88年度臺非字第43號判決暨同院88年度第
    1 次刑事庭會議決議意旨參照）。查被告徒手竊取被害人所
    有放置在機車置物箱內之黑底花色皮包及其內財物，核被告
    此部分所為，係犯刑法第320條第1項之普通竊盜罪，又其盜
    用前揭所竊得之行動電話及SIM卡，再以門號撥號啟動SIM卡
    內屬電腦電磁紀錄之電子序號及內碼，向電信公司傳送無線
    電磁訊號，隱瞞其非合法使用人之事實而與他人通話，使電
    信公司各基地臺之電腦網路交換系統陷於錯誤，誤以為係合
    法使用者所撥打，而予以接收通信，因而獲得免付電信費用
    ，核其此部分所為，則係犯電信法第56條第 1項盜用他人電
    信設備通信罪。公訴人雖未引用盜用他人電信設備通信罪之
    條文，惟於起訴書之犯罪事實欄已載明被告持所竊之行動電
    話撥打使用等語，被告盜用他人電信設備通信部分業經起訴
    ，本院自應予以審理。又電信法第56條第 1項之罪，以行為
    人意圖為自己或第三人不法之利益，使用有線、無線或其他
    電磁方式，盜接或盜用他人電信設備通信者為要件，本罪之
    處罰詐得免繳電信通信費用之不法利益規定，乃刑法詐欺得
    利罪之特別法，依特別法優於普通法之原則，自毋庸再論以
    刑法詐欺得利罪。再數行為於同時同地或密切接近之時地實
    行，侵害同一之法益，各行為之獨立性極為薄弱，依一般社
    會健全觀念，在時間差距上，難以強行分開，在刑法評價上
    ，以視為數個舉動之接續施行，合為包括之一行為予以評價
    ，較為合理，則屬接續犯，而為包括之一罪，最高法院著有
    86年臺上字第3295號判例意旨可資參照。查被告先後於95年
    3 月25日中午12時58分13秒、1時0分25秒盜用他人電信設備
    通信，係於密接之時間內所為，僅侵害同一法益，顯係基於
    單一之犯意接續為之，揆諸上開說明，為接續犯，應僅論以
    一罪。又被告所犯普通竊盜與盜用他人電信設備通信兩罪間
    ，有手段、目的之牽連關係，依修正前刑法第55條規定，應
    從一重之盜用他人電信設備通信罪處斷。另被告有如犯罪事
    實欄一所載之論罪科刑及執行情形，有卷附臺灣高等法院被
    告前案紀錄表可按，其受有期徒刑之執行完畢後，5 年以內
    再犯本案有期徒刑之罪，為累犯，應依修正前刑法第47條規
    定，加重其刑。爰審酌被告有前揭論罪科刑及執行情形已如
    上述，素行堪認不良，出監後竟不思改過遷善，猶恣意竊取
    他人財物，冀得不法利益，其行為業已危害社會經濟秩序與
    個人財產安全，亦徵其欠缺尊重他人財產法益之觀念，且漠
    視法令禁制，盜用他人電信設備以獲取免費使用行動電話通
    信服務，不僅紊亂電信公司客戶資料，更使電信公司受有無
    法追償通信費用之風險，又犯後未即坦承犯行，亦未賠償被
    害人所受之財物損害，此據被害人於本院準備程序中到庭陳
    述甚明，其行為本不宜輕縱，惟念及其犯後尚知及時於本院
    審理中坦認犯行，態度尚非惡劣，且其盜用電信設備通信所
    得不法利益非鉅，兼衡酌被告犯罪之動機、手段、情節與所
    得、其智識程度、生活狀況等一切情狀，量處如主文所示之
    刑。又中華民國96年罪犯減刑條例業於96年 7月16日施行，
    而被告之犯罪時間係於96年 4月24日以前，且所犯上開之罪
    並無同條例第3條第1項所列不予減刑之情形，而被告在本案
    雖係於96年6月4日即同條例施行前經臺灣臺東地方法院檢察
    署併案通緝，然其於同條例施行前即96年7月4日旋經警緝獲
    歸案，此有臺灣臺東地方法院檢察署併案通緝書及撤銷通緝
    書在卷可參，並無同條例其他所定不得減刑之事由，爰依同
    條例第2條第1項第 3款、第7條、第9條之規定，減其宣告刑
    二分之一，併諭知易科罰金之折算標準。至被告行為後，刑
    法及其施行法業於95年7月1日生效施行已如上述，按刑法第
    2條第1項所謂「法律有變更」，係指足以影響行為之可罰性
    範圍及其法律效果之法律修正而言，而易科罰金之折算標準
    涉及裁量權之行使，係屬科刑規範事項，且其折算標準於裁
    判時，既應於主文內諭知，與一般純屬執行之程序自屬有別
    ，是如新舊法對於易科罰金折算標準之規定有所不同時，自
    應依上開規定，比較適用有利於行為人之法律，又罰金罰鍰
    提高標準條例第2條亦已刪除，而刑法第41條第1項前段關於
    易科罰金之折算標準，則由修正前之銀元100元、200元、30
    0元（即新臺幣300元、600元、900元）折算 1日，修正為以
    新臺幣1,000元、2,000元、3,000元折算1日，並刪除「因身
    體、教育、職業、家庭之關係或其他正當事由，執行顯有困
    難」之條件。經比較新舊法結果，修正後之易科罰金折算標
    準，顯未較有利於被告，依刑法第2條第1項前段規定，自應
    適用修正前刑法第41條第 1項前段及修正前罰金罰鍰提高標
    準條例第 2條之規定，諭知易科罰金之折算標準如主文所示
    ，併此敘明。
四、另按沒收為刑罰之一種，鑑於刑罰之執行，係對於人民人身
    及財產之侵害，故刑罰應止於犯罪行為人之一身為原則。刑
    法第38條第 3項所謂「屬於犯罪行為人」之沒收物，乃指犯
    罪行為人對之享有所有權，且無他人對於該物得主張法律上
    之權利者而言。倘該物原屬被害人所有，而為犯罪行為人因
    犯罪而取得或變易獲得，該被害人既仍得對之為法律上權利
    之主張，自難認該當於「屬於犯罪行為人」所有之要件。至
    於法律特別規定：「不問屬於犯人與否，均沒收銷燬之」或
    「不問屬於犯人與否，沒收之」者，則以違禁物或與犯罪有
    關之某種物品（例如刑法第 219條規定偽造之印章、印文、
    署押；商標法第83條規定之仿冒商品等物），因於社會公安
    較具危險性，或為避免因不屬於犯罪行為人所有之物仍須發
    還，致使該供犯罪之物流通於外，繼續被使用於犯罪，有礙
    法律成效，俾免貽害社會及防止再犯而為特別之規定，屬於
    刑止一身原則之例外。然此項例外規定，考諸立法者所欲規
    範之目的，在於該非屬犯罪行為人所有之物，除本身即為犯
    罪工具外，並無合法之用途，故而規定「不問屬於犯人與否
    ，沒收之」。倘其所謂沒收物原屬被害人所有，但為犯罪行
    為人因犯罪而取得或變易獲得被害人合法使用之物，則該物
    得否「不問屬於犯人與否」為沒收，自仍應視被害人與非法
    利用該物有無直接關連性以為判斷，方符合目的性之解釋。
    此與最高法院71年臺上字第 754號判例揭示「違禁物固不問
    屬於犯人與否，均應沒收，但該物茍係屬於第三人所有，則
    其是否違禁，即應視該第三人有無違禁之情形為斷。故犯人
    雖係違禁持有，而所有之第三人如係經合法允許而持有者，
    仍不在應行沒收之列」之意旨，同其趣旨；自非得不問上開
    規定之立法目的，徒從文義為解釋，概認凡屬犯罪行為人因
    供犯罪而取得原屬被害人合法所有之物，亦均在「不問屬於
    犯人與否」應沒收之列，而恝置被害人得主張法律上之權利
    於不顧，形成國家在無任何正當理由之情況下，得以無限制
    地剝奪或限制被害人合法之財產權。電信法第60條規定：「
    犯第56條至第58條之罪者，其電信器材，不問屬於犯人與否
    ，沒收之」。此為絕對義務沒收主義之規定，即凡觸犯電信
    法第56條至第58條之罪者，其電信器材，除證明已滅失者外
    ，「不問屬於犯人與否」，有無查扣，固均應予以沒收之。
    然利用他人住宅內之有線電話，盜打他人電話為通信行為；
    或竊取他人之行動電話手機，進而為盜打通信之行為；或僅
    以使用竊盜之意思，擅取他人之行動電話手機為盜打通信之
    行為等，皆成立電信法第56條第 1項之罪已如前述，是電信
    法第60條雖未有如現行洗錢防制法第14條第 1項「犯第11條
    之罪者，其因犯罪所得財物或財產上利益，除應發還被害人
    或第三人者外，不問屬於犯人與否，沒收之」之規定，惟依
    上說明，該條之適用，自應排除犯罪行為人取得原屬被害人
    所有而用以犯罪之電信器材，始合乎法意，並兼及公益與私
    益間之均衡維護（最高法院96年度臺非字第73號判決意旨可
    參）。查被告持其竊取之被害人所有上開行動電話及 SIM卡
    加以盜打，而牽連犯普通竊盜及盜用他人電信設備通信之罪
    業如上述，被害人所有之前揭行動電話及 SIM卡既係遭被告
    竊取盜用，參諸上開說明，自無從就原屬被害人合法所有之
    物，逕予宣告沒收之餘地，附此指明。
參、無罪部分：
一、公訴意旨另略以：被告丙○○與另案被告即大陸地區女子王
    朔（檢察官另案通緝中）均無結婚之真意，被告為取得真實
    姓名年籍不詳、綽號「小劉」之男子（另由警方偵辦）所提
    供大陸地區旅遊及 2萬元之報酬，以使大陸地區人民王朔進
    入臺灣地區工作牟利，竟與該「小劉」之人共同基於行使使
    公務員登載不實文書及以假結婚之方式使王朔非法進入臺灣
    地區之犯意聯絡，由該「小劉」之人提供被告至大陸地區旅
    遊及2萬元報酬，由被告於94年4月12日搭機前往大陸地區遼
    寧省，會同王朔至大陸地區遼寧省誠信公證處虛偽辦理結婚
    登記，而取得該公證處核發之（2005）遼誠證字第5931號結
    婚公證書及結婚證後，被告則先行搭機返回臺灣地區。嗣被
    告持上開大陸地區公證處出具之結婚公證書及結婚證送請財
    團法人海峽交流基金會（下稱海基會）驗證後，再持上開驗
    證書及結婚證明書等文件，至臺東縣戶政事務所填具結婚登
    記申請書，以申請辦理結婚登記之戶籍登記，使該戶政事務
    所內僅有形式審查權之承辦公務員，將被告與王朔辦理結婚
    等不實事項，記載於其職務上所執掌戶籍登記簿及電子檔等
    公文書，足以生損害於戶政機關對結婚戶籍登記管理之正確
    性；嗣被告持上開結婚公證書、海基會所出具之證明及載有
    不實結婚、配偶資料之戶籍謄本等文件，由被告填載「大陸
    地區人民進入臺灣地區保證書」，且出示上開文件於承辦人
    員而行使之，並持上揭文件至內政部警政署入出境管理局，
    填載「大陸地區人民進入臺灣地區旅行證申請書」，且出示
    於承辦人員而行使之，以配偶來臺探親事由申請大陸地區人
    民王朔入境，而將上開文件交付該管承辦公務員為實質上之
    審核，致使內政部警政署入出境管理局許可王朔進入臺灣地
    區，並製發中華民國臺灣地區旅行證，俾王朔持以進入臺灣
    地區，足以生損害於內政部警政署入出境管理局對於入出境
    管制作業之正確性。嗣王朔於94年10月 2日持上開旅行證以
    進入臺灣地區，隨即前往不詳地點工作，經警循線查悉上情
    ，因認被告涉及違反臺灣地區與大陸地區人民關係條例第15
    條第1項第1款規定，應依同條例第79條第 1項之規定論處及
    犯刑法第216條、第214條之行使使公務員登載不實文書罪嫌
    云云。
二、按犯罪事實應依證據認定之，無證據不得認定犯罪事實；不
    能證明被告犯罪者，應諭知無罪之判決，刑事訴訟法第 154
    條第 2項、第301條第1項分別定有明文。次按事實之認定，
    應憑證據，如未能發現相當證據，或證據不足以證明，自不
    能以推測或擬制之方法，以為裁判基礎；認定犯罪事實所憑
    之證據，雖不以直接證據為限，間接證據亦包括在內，然而
    無論直接或間接證據，其為訴訟上之證明，須於通常一般之
    人均不致有所懷疑，而得確信其為真實之程度者，始得據為
    有罪之認定，倘其證明尚未達到此一程度，而有合理之懷疑
    存在時，即無從為有罪之認定；認定不利於被告之事實，須
    依積極證據，苟積極證據不足為不利於被告事實之認定時，
    即應為有利於被告之認定，更不必有何有利之證據；又採用
    間接證據時，必其所成立之證據，在直接關係上，雖僅足以
    證明他項事實，而由此他項事實，本於推理之作用足以證明
    待證事實者，方為合法，若憑空之推想，並非間接證據，最
    高法院分別著有40年臺上字第86號、76年臺上字第4986號、
    30年上字第 816號暨32年上字第67號判例意旨可資參照。再
    按被告或共犯之自白，不得作為有罪判決之唯一證據，仍應
    調查其他必要之證據，以察其是否與事實相符，刑事訴訟法
    第156條第2項定有明文。此所謂應調查其他必要之證據者，
    固不以證明全部犯罪構成要件事實為必要，凡能證明該自白
    事實之真實性之補強證據即足當之。但僅證明被告之自白出
    於任意性者，非即足以證明該自白事實之真實性，蓋若僅係
    證明其自白非出於強暴、脅迫、利誘、詐欺、或其他不正之
    方法所取得，仍屬於自白之範疇，而補強證據則重其自白之
    真實性，必足以證明自白之犯罪確非虛構，擔保其與事實相
    符，方符發現真實之立法意旨，二者之證明力截然有別，不
    容混淆。故僅足以證明被告自白之任意性，而無其他補強證
    據足以證明其真實性時，仍不得遽採為有罪判決之基礎（最
    高法院88年度臺上字第3570號判決意旨參照）。復觀諸法治
    國家下之刑事訴訟三方構造關係，被告並無自證無罪之義務
    ，代表國家公益追訴犯罪之檢察官，其職責除提起公訴外，
    尚須蒞庭參與法庭之攻防活動以維持公訴，而兼負有說服之
    責，其舉證責任之目的，乃在充分證明被告確有如公訴所指
    之犯罪事實，從而其舉證責任應存在於刑事訴訟程序之全程
    ，倘其舉證不完全或不足以使法院產生有罪之確信時，即難
    謂已盡終局、實質之舉證責任，是刑事訴訟程序中，檢察官
    既為程序當事人之一，其就用以證明犯罪事實之所有證據資
    料，本即負有蒐集、提出及說服之責，同法第161條第1項規
    定「檢察官就被告犯罪事實，應負舉證責任，並指出證明之
    方法」即明斯旨，至於91年2月8日修正前同法第163條第1項
    及修正後同條第 2項關於法院調查證據之規定，乃指法院應
    於訴訟當事人舉證範圍內，依職權或聲請，循同法第 164條
    以下關於證據調查之程序及方法而為調查，以將檢察官及其
    他當事人之舉證，轉換為法院之證據認知，究明證據資料之
    證據能力與證明力，非謂法院得逾越公正第三者之地位，取
    代檢察官而自行蒐集證據，否則不啻破壞訴訟之三方關係，
    並衍生由法院證明被告犯罪或檢察官與法院協同證明被告犯
    罪等嚴重悖反法治國原則之結果，進而影響人民對於法院中
    立客觀之信賴。最高法院就此亦指明，法院固得依職權調查
    證據，但並無蒐集證據之義務，蒐集證據乃檢察官之職責，
    事實審法院應以調查證據為其主要職責，刑事訴訟法第 379
    條第10款所定應於審判期日調查之證據而未予調查之違法，
    解釋上應不包括蒐集證據在內，其調查之範圍，以審判中案
    內所存在之一切證據為限，案內所不存在之證據，即不能責
    令法院為發現真實，應依職權從各方面蒐集證據（同院87年
    度臺非字第 1號、90年度臺上字第4513號判決意旨足資覆按
    ）。倘檢察官所提出之證據，不足為被告有罪之積極證明，
    或其指出證明之方法，無從說服法院以形成被告有罪之心證
    ，基於無罪推定之原則，自應為被告無罪判決之諭知（最高
    法院92年臺上字第 128號判例要旨可參）。是以，法院不得
    以偵查機關關於某種犯罪之調查不易，即放棄檢察官應負證
    據蒐集與提出及舉證責任之堅持，致有違刑事訴訟無罪推定
    及嚴格證明之原則。
三、公訴意旨認被告丙○○涉犯違反不得使大陸地區人民非法進
    入臺灣地區之規定及行使使公務員登載不實之文書等罪嫌，
    無非係以被告之警詢筆錄、入出境查詢紀錄、大陸地區人民
    明細資料報表影本、戶籍查詢列印資料、海基會證明影本、
    大陸地區結婚證明書影本、結婚證影本等件資為論據，此外
    別無其他積極證據。訊據被告固坦承其於94年 4月12日確有
    搭機至大陸地區，並與大陸地區人民王朔在大陸地區登記結
    婚，嗣其先行返臺，為王朔辦理入臺相關事宜，再於94年10
    月 2日與王朔入境臺灣地區等事實，惟堅詞否認有何違反臺
    灣地區與大陸地區人民關係條例及行使使公務員登載不實文
    書之犯行，辯稱：伊與王朔約於90年間即在大陸福建地區認
    識，期間都以電話聯絡，迄至94年時，伊曾向伊胞兄乙○○
    拿現金10萬元至大陸娶妻，伊與王朔係真正結婚，結婚時，
    王朔有向伊談論來臺工作之事，伊向王朔稱來臺照顧伊母親
    ，好好生活，伊胞兄有錢可以給渠，嗣來臺共同生活 5日，
    尚未及辦理結婚登記，王朔即因不願照顧伊母親，自行至高
    雄搭機離境，王朔回大陸地區後，仍傳簡訊要伊與渠辦理離
    婚，伊於警詢時係因警員在醫院搜得伊結婚證書，伊因怕被
    收押，故任意為不實之陳述等語。
四、查被告於94年4月12日自臺灣地區搭機出境，旋於同年4月15
    日在大陸地區遼寧省誠信公證處，與大陸地區人民王朔辦理
    結婚登記，並取得該公證處於同日核發之（2005）遼誠證字
    第5931號結婚公證書及遼外結字第 0500413號結婚證後，被
    告即於同年 4月18日先行搭機返回臺灣地區，嗣被告持上開
    結婚公證書等文件向海基會申請驗證證明，海基會因而於同
    年 5月20日核發（94）南核字第031842號證明予被告，被告
    再於同日填妥「大陸地區人民進入臺灣地區保證書」及檢具
    上開文件，持以向其戶籍所在地之臺東縣警察局臺東分局中
    興派出所申請大陸地區人民配偶進入臺灣地區對保事宜，經
    該派出所承辦警員審核後，對「保證人丙○○與被保人王朔
    為夫妻關係」事項加以對保，並在前揭保證書之「對保或證
    明機關（構）簽註意見欄」蓋用該派出所圓戳及警員職章而
    完成對保手續，嗣被告以王朔為申請人，代為填載「大陸地
    區人民入出臺灣地區申請書」，並檢具前開結婚公證書等文
    件資料，向內政部警政署入出境管理局（下稱境管局，惟已
    於96年1月2日改制為內政部入出國及移民署）申請王朔得以
    配偶探親團聚名義入境臺灣地區，該局承辦公務員經審查後
    ，在上開申請書蓋用「94年 5月31日二級審核」等字樣圓戳
    ，迨於94年10月2日，王朔入境臺灣地區，旋於同年10月7日
    出境等情，當事人對此均不爭執，並有前揭結婚公證書、結
    婚證、海基會證明、大陸地區人民明細資料報表、國人入出
    境端末查詢報表各1紙、內政部入出國及移民署97年7月18日
    移署資處伶字第 09711297110號函附之王朔入出國日期證明
    書、大陸地區人民入出臺灣地區申請書、大陸地區人民進入
    臺灣地區保證書各 1份、被告入出境查詢結果資料、中華航
    空公司臺北分公司96年9月13日2007TPEDE00055A號函及所附
    艙單資料及華信航空公司財務部96年11月15日（96）信財營
    發字第046號函及所附資料各1份附卷可稽，是此部分之事實
    ，應堪認定為真實。
五、第按結婚應以當事人之一方為申請人，為結婚之登記，97年
    5 月23日修正公布前之戶籍法第17條及第35條分別定有明文
    。又登記之際，應提出證明文件經戶政事務所查驗；在大陸
    地區作成之文書，應經行政院設立或指定之機構或委託之民
    間團體驗證；又戶政事務所受理戶籍登記，除應查驗其國民
    身分證及戶口名簿外，應將受理登記資料登錄於電腦系統，
    列印戶籍登記申請書，並於國民身分證及戶口名簿有關欄內
    為必要之註記後，以戶籍登記申請書及留存之證明文件正本
    或影本，按年及村（里）分類裝釘存所。另以副本按旬彙送
    直轄市、縣（市）政府，並按年及村（里）分類裝釘，作為
    分冊，戶籍法施行細則第13條第2項、第4項、94年12月19日
    修正前同細則第17條則有明定。是以，關於結婚之戶籍登記
    ，戶政機關於前揭戶籍法修正前，當僅具有形式審查權限，
    而無從進行實質審查，此觀諸97年 5月23日修正公布前之戶
    籍法第54條規定申請人故意為不實之申請，應處9,000 元以
    下罰鍰乙節，亦徵如斯。次按錄音、錄影或電磁紀錄，藉機
    器或電腦之處理所顯示之聲音、影像或符號，足以為表示其
    用意之證明者，以文書論，刑法第220條第2項固有明定。然
    查，被告雖曾先後與臺灣地區人民高瑞真及大陸地區人民陸
    翠鶯辦理結婚、離婚之登記，惟我國戶役政數位化系統內，
    迄今並未有被告與大陸地區人民王朔之結婚登記資料等情，
    分別有臺北縣三重市戶政事務所97年 7月21日北縣重戶字第
    0970006823號函附被告與臺灣地區人民高瑞真之結婚與離婚
    登記相關資料、高雄市前鎮區戶政事務所97年 7月21日高市
    鎮戶字第0970004273號函附被告與大陸地區人民陸翠鶯之結
    婚與離婚登記相關資料、臺東縣臺東市戶政事務所97年7月2
    9日東市戶字第0970002936號函文及所附戶籍謄本各1份、被
    告全戶戶籍資料查詢結果及本院電話紀錄表各 1紙在卷可資
    佐憑，足徵被告並未曾向戶政機關所屬公務員申請其與大陸
    地區人民王朔結婚之戶籍登記，遑論其有何使該管不知情之
    承辦公務員將被告與王朔於94年 4月15日在大陸地區結婚之
    事項輸入電腦處理，致登載此結婚關係於職務上所掌戶籍登
    記資料之電磁紀錄中或其他職務上所掌之公文書可言，是公
    訴人認被告至臺東縣戶政事務所填具結婚登記申請書辦理結
    婚之戶籍登記，使該戶政事務所承辦公務員將被告與王朔辦
    理結婚之事項，記載於職務上所執掌戶籍登記簿及電子檔等
    公文書，足以生損害於戶政機關對結婚戶籍登記管理之正確
    性乙節，既無其他積極證據資為憑據，復與本院前揭調查結
    果相左，顯係以憑空推想，遽而入人於罪，要非可採。
六、再查，中華人民共和國遼寧省誠信公證處公證員所據以登載
    核發之結婚公證書及中華人民共和國官方結婚證，姑不論該
    等文書上所登載之事項是否屬實，然此等文書既非我國所轄
    公務員職務上所掌管製作之公文書，自非屬刑法所應予保護
    之文書，是被告持以行使，尚難逕以行使偽造文書罪相繩。
    另海基會係受行政院大陸委員會之委託，處理兩岸文書之驗
    證業務，則其承辦驗證業務之承辦人員固係受公務機關委託
    ，屬受託承辦公務之人，惟海基會之承辦人員就承辦驗證業
    務本有審查權限，對不符資格之申請案件當可駁回，且觀諸
    其驗證內容，則僅及於受驗證文書本身形式上之真實性而已
    ，並未提及結婚公證書所載內容是否真實，是被告持上開結
    婚公證書申請海基會驗證，該結婚公證書所載內容縱有不實
    ，亦無刑法第 214條之使公務員登載不實可言。又被告持以
    王朔配偶身分出具之「大陸地區人民進入臺灣地區保證書」
    及前揭結婚公證書、結婚證及海基會證明，至臺東縣警察局
    臺東分局中興派出所申請對保，固使該派出所承辦警員在前
    開保證書上登載保證人與被保人雙方為夫妻關係等事項，乃
    姑不論此事項之真偽究屬如何，然所謂「對保」，自係對保
    人應積極究明實況，實地審核保證人所保事項是否屬實，是
    前揭承辦警員就此自有實質審查之職權與義務。基此，被告
    使承辦警員所為之登載縱有不實，仍與刑法第 214條之構成
    要件有間。復大陸地區人民須經我國主管機關許可後，始得
    進入臺灣地區，臺灣地區與大陸地區人民關係條例第10條第
    1項定有明文，而內政部基於同條第3項之立法授權，亦訂定
    發布「大陸地區人民進入臺灣地區許可辦法」以資規範，依
    93年3月1日修正之同辦法第13條規定，大陸地區人民欲申請
    進入臺灣地區者，須備齊入出境許可證申請書、保證書、親
    屬關係證明或中央目的事業主管機關許可證明文件等相關文
    書證件；又依93年3月1日修正之同辦法第19條第1項第7款規
    定，有事實足認係通謀而為虛偽結婚者，得不予許可大陸地
    區人民進入臺灣地區之申請；再依93年3月1日修正之同辦法
    第23條規定，對於申請人所檢附大陸地區製作之文書，應經
    特定之機構或受委託之民間團體查證、驗證；稽諸前揭規定
    內容，足見境管局對大陸地區人民申請入臺之案件具有實質
    審查權限，並非申請人一經提出申請文件，即應予准許而僅
    為形式上之審查。值此，被告以配偶探親團聚名義，向境管
    局申請許可王朔入境臺灣地區，使境管局承辦公務員於職務
    上所掌管之大陸地區人民入出臺灣地區申請書（起訴書誤載
    為大陸地區人民進入臺灣地區旅行證申請書）上審核，准予
    王朔進入臺灣地區，並發給入出境許可證（起訴書仍逕以「
    中華民國臺灣地區旅行證」稱之，顯未注意相關法令業已修
    正），惟境管局對是項入境申請既有實質審核權已如前述，
    縱令被告所為之申請名義有所不實，被告就此部分所為，亦
    應無構成使公務員登載不實並持以行使之餘地。
七、又按臺灣地區與大陸地區人民關係條例第79條第 1項對於違
    反同條例第15條第 1款所定不得使大陸地區人民非法進入臺
    灣地區之處罰，旨在防止大陸地區人民非法進入臺灣地區，
    以維護臺灣地區之安全與安定；所稱「非法」，自應從實質
    上之合法性予以判斷，凡評價上違反法秩序之方法，均屬「
    非法」範疇。復參照行政程序法第 119條第1款、第2款規定
    ，受益人以詐欺、脅迫或賄賂方法，使行政機關作成行政處
    分者；或對重要事項提供不正確資料或為不完全陳述，致使
    行政機關依該資料或陳述而作成行政處分者，其信賴不值得
    保護。故在大陸地區通謀虛偽結婚，以不實之結婚證明辦理
    相關戶籍登記、入境等手續，憑以進入臺灣地區，其所持之
    入境許可文件雖係入出境主管機關所核發，形式上為合法，
    但因以詐欺方法而取得，即不具實質上之合法性，仍屬非法
    進入臺灣地區（最高法院94年度臺上字第1064號判決意旨、
    臺灣高等法院暨所屬法院91年度法律座談會刑事類提案第20
    號研討結果參照）。從而，本案尚應審酌者，乃被告與大陸
    地區人民王朔於締結婚姻之際，雙方是否有結婚之真意，並
    於結婚來臺後有無共同生活之事實。茲析述如下：
(一)證人即被告胞兄乙○○於本院97年 8月19日審理時結稱：「
    （問：你平常住於何處？）關山鎮○○路35號戶籍地」、「
    （問：你媽媽有無與你同住？）同住一起」、「（問：在庭
    被告有無與你同住？）有一陣子與我同住，當時我母親尚未
    過世，大約94、95年間與我同住，後來我母親尚未過世，被
    告就離開了，我母親於95年9月8日過世」、「（問：是否認
    識一位大陸女子王朔？）我知道」、「（問：你何時看過王
    朔？）當時我母親生病，大約是94、95年，詳細日期，我記
    不起來」、「（問：在何處看到王朔？）我家，關山鎮○○
    路戶籍地」、「（問：戶籍地是幾層樓？）3 層樓」、「（
    問：幾間房間？）4 間房間」、「（問：你睡何房間？）主
    臥室，2樓房間，靠廁所房間」、「（問：母親睡何處？）2
    樓，正面最前面第一間」、「（問：被告睡何處？）第二間
    房間」、「（問：如何認識上開大陸女子？）因為那時是被
    告帶她到我家，她有照顧我母親幾天，然後她就走了」、「
    （問：當時你有無問被告王朔是何人？）有的，被告說她是
    大陸東北的人，籍貫我不知道，在我那邊住幾天，照顧我母
    親這樣子」、「（問：被告當時有無說，他與王朔的關係？
    ）他說是夫妻」、「（問：王朔有無跟你表示她與被告的關
    係？）有的，她說被告是她老公」、「（問：王朔住你家時
    ，有無與被告同房？）同一房間，睡在一起」、「（問：王
    朔在你家時，如何稱呼被告？）叫被告的名字丙○○」、「
    （問：王朔有比你高嗎？）沒有比我高」、「（問：有比被
    告高嗎？）沒有」、「（問：王朔有無戴眼鏡？）沒有」、
    「（問：皮膚膚色為何？）看起來白白的」、「（問：被告
    到大陸娶王朔，你是否知情？）知道」、「（問：你知道的
    情形為何？）那時被告說要娶大陸女子照顧我母親，我拿一
    些錢給被告，被告就娶過來，但是照顧沒有幾天，他們就走
    了」、「（問：你當時拿多少錢給被告？）前前後後，大約
    十幾萬」、「（問：你為何會拿錢給被告？）因為他有照顧
    我母親」、「（問：你剛才陳述，你有拿錢給被告，日期為
    何？）不記得了。因為不只拿一次，是拿好幾次」、「（問
    ：你有經常拿錢給被告嗎？）照顧我母親時，我會拿給他，
    被告急需用錢時，我也會給他」、「（問：王朔有跟你說到
    臺灣做何事情？）說要工作賺錢」、「（問：有說要做何工
    作賺錢嗎？）沒有」、「（問：王朔離開你家時，有無任何
    表示？）她說她要與被告一起出去」、「（問：後來王朔有
    無與你聯絡？）有一次打電話與我聯絡，她說她不適應，就
    回大陸」、「（問：你跟王朔說過電話，是你打給她，或是
    她打給你？）忘記了，那時她已經回大陸了，她說她缺錢，
    叫我幫忙她，匯錢給她。當時她有留電話，但是時間已久，
    我已經遺失了，後來就沒有聯絡了」「（問：王朔打給你的
    電話號碼為何？）我不知道她的電話號碼，我接的電話號碼
    是0000000***號」、「（問：被告娶王朔之前，有常常到大
    陸嗎？）我不清楚，就我所知，有去過2、3次」、「（問：
    被告曾經到過福建嗎？）到過」、「（問：做何事情？）我
    本身是大陸過來的，我祖母和大哥在那邊，去探親」等語明
    確，核與被告前揭辯解尚屬相符，堪認被告與王朔申請入境
    來臺後，確有在臺東縣關山鎮○○路35號共同居住之事實，
    復經本院命證人乙○○與被告隔離訊問後，先詰之證人乙○○以被告與王朔當時住在何房間，並提示現場照片（見95年
    度聲搜字第21號卷頁22至26）命其辨視，證人乙○○則證稱
    ：「這裡面的照片沒有照到被告所住的房間，但被告有時會
    睡我母親的房間（第23頁上方照片），有時會睡旁邊的和室
    房間」等語，核與被告嗣經質以同一問題及提示相同照片命
    其辨認後，亦供稱：「這裡面沒有我的房間照片，我當時睡
    2 樓樓梯上來右邊第一間，房間是日式和室房間，靠近我母
    親的房間。（仔細看後）就是這1間（第25頁編號3照片的房
    間）」等語相符，再觀諸證人乙○○於本院審理時當庭所繪
    附卷之房間位置圖所示，亦與被告於96年8月7日偵查中當庭
    所繪之與王朔所睡房間草圖及附記大致相符，堪信證人乙○○前揭所述確係親身經歷，而非受被告或他人教導、指示後
    所為迴護被告之詞，且其於本院審理時，業以具結擔保其證
    詞之真實性，在負擔偽證罪責之心理壓力下作證，足認證人
    乙○○上開證述應屬真實，自難逕以證人乙○○與被告係屬
    兄弟親屬關係，其所言必係出於迴護被告，進而遽認其所述
    當然不可採信。據此，被告與王朔在臺灣地區既有婚後共同
    經營生活之客觀事實，即難逕謂其等於結婚之時，主觀上並
    無結婚之真意。再者，王朔於94年10月 2日入境臺灣地區後
    ，旋即於同年月 7日自高雄出境，自此即未再經申請入境臺
    灣地區乙節，有上開卷附之王朔入出國日期證明書、大陸地
    區人民明細資料報表等件存卷可考，是被告與王朔苟初無結
    婚之真意，王朔僅欲藉由被告之人頭丈夫名義，以虛偽婚姻
    關係非法入境來臺打工，則王朔遂其目的入境後，理應與被
    告形同陌路，各奔東西，另行積極尋覓工作機會賺錢，豈有
    可能再與被告一同至臺東縣上址居住多日，況且王朔前經許
    可入境來臺停留之期間為1個月，詎王朔入境來臺不到1星期
    之時間，旋即自行搭機出境而未再入境臺灣地區，此與一般
    「假結婚真來臺」者多係停留至許可期間即將屆滿，方始自
    行離境，甚至因逾期滯留、非法打工而遭遣送出境之情形，
    迥然相異。承此以觀，被告前開辯解，顯非杜撰編纂之詞，
    堪可採信，被告與王朔自在大陸地區辦理結婚登記至入境來
    臺之初止，二人確有結婚之真意，洵堪認定。至公訴意旨所
    指王朔於94年10月 2日持旅行證進入臺灣地區，隨即前往不
    詳地點工作乙節，猶與本院前揭調查證據所得不符，公訴人
    既未指明其所憑據之證據為何，亦未具體說明王朔前往何處
    從事何工作，是公訴人就此部分並未盡其證據提出及說服之
    責，本院自應為有利於被告之認定。
(二)另被告固於95年1月3日向臺東縣警察局臺東分局警員供稱有
    位自稱「小劉」之男子，於94年 3月間，在高雄地區某遊藝
    場內向伊搭訕，要求伊至大陸充當人頭假結婚，機票及前金
    2 萬元由該自稱「小劉」者支付，後謝由王朔與伊自行處理
    ，但伊未向王朔收取，因伊與王朔係要作真夫妻，在大陸期
    間之食宿費用均係由王朔支付，王朔申請來臺手續則係由伊
    本人辦理，王朔於94年10月 2日入境後，伊有帶王朔至警局
    辦理報到及流動人口登記，但尚未至戶政機關辦理結婚登記
    ，王朔即於同年月 7日出境，之後王朔以電話通知渠已返回
    大陸等語，然被告於95年 3月24日偵訊時翻異前詞稱：伊於
    90年7、8月間，至大陸福建省福州觀光兼探親時，認識當時
    在該地開店之王朔，之後二人於94年 4月中旬在大陸瀋陽結
    婚，王朔於94年10月間入境臺灣 1星期後，嫌棄伊沒錢，未
    辦理結婚登記即自行返回大陸，伊係自己申請王朔來臺探親
    ，伊與王朔結婚並未收到任何酬勞，實際上亦無自稱「小劉
    」之人等語，嗣於96年8月7日偵查中供稱：伊與王朔係真結
    婚，而非自稱「小劉」者出錢要伊假結婚，伊請王朔來臺照
    顧生病住院中之母親，王朔與伊在高雄住過幾日，亦住過關
    山鎮○○路35號 3日，王朔嫌伊醜，不久即自行至高雄搭機
    離臺等語，復於本院陳稱：伊與王朔約於90年間，在大陸福
    建地區認識，期間都以電話聯絡，迄至94年時，伊向乙○○
    拿現金10萬元至大陸娶妻，伊與王朔係真正結婚，結婚時，
    王朔有向伊談論來臺工作之事，伊向王朔告稱來臺照顧伊母
    親，伊胞兄有錢可以給渠，嗣來臺共同生活 5日，尚未及辦
    理結婚登記，王朔即因不願照顧伊母親，乃自行至高雄搭機
    離境，王朔回大陸地區後，有傳簡訊要伊辦理離婚，伊有向
    派出所報告，伊於警詢時係因警員在醫院搜得結婚證書，伊
    因怕被收押，故為不實之陳述等語在卷。觀諸被告上開陳述
    內容，對於其是否係應自稱「小劉」之男子要求，應允收受
    2 萬元之報酬而至大陸地區與王朔結婚，抑或係其與王朔早
    已認識，而係基於共同生活並協助照顧家人之意思，因而至
    大陸地區與王朔結婚乙節，警詢與偵、審時前後反覆不一，
    究以何者為真，殊難僅憑其供述率而斷之，是被告於警詢有
    關其至大陸地區結婚係收受該自稱「小劉」男子報酬而為之
    不利於己之供述，究與事實是否相符，尚非無疑。矧查被告
    果有自該自稱「小劉」之成年男子收受前金 2萬元，則該自
    稱「小劉」者為何未在王朔入境通關時前往接機或扣留渠身
    分證件，以免王朔自行離境；又苟若王朔在入境前，即已先
    行支付該自稱「小劉」者非法來臺工作之居間報酬，則為何
    王朔在臺灣地區未曾攢取任何分文下，旋即自行離境，諸此
    要與常情事理未相侔合，亦徵被告於警詢時所述其至大陸地
    區結婚係收受該自稱「小劉」男子報酬乙情，顯非實在。再
    稽之被告先後於警詢、偵查及本院審訊時所為之供述，就其
    與王朔自在大陸地區辦理結婚登記之時起至王朔入境來臺之
    初止，二人確有結婚之真意與共同生活等節則屬一致，且與
    證人乙○○上開證述相符。從而，本院自不能以被告於警詢
    時所為與經驗法則尚屬相悖之不利於己之陳述，遽認被告係
    因受他人遊說與金錢誘惑下，而與王朔為虛偽不實之結婚。
(三)再徵諸婚姻係二人為永久共同圓滿生活而締結之身分契約，
    此種契約中意思表示之動機、目的，不一而足，現代人際關
    係生活形態多元複雜，婚姻關係是否純為情感因素之結合，
    實難自婚姻之抽象外觀評斷之，縱成就婚姻關係之目的尚附
    加非情感之理性成分在內，舉如經濟、地位、名譽等因素，
    亦難認成立婚姻關係之雙方當事人全無結婚之真意。況且結
    婚之真意係存在於雙方當事人之間，第三人顯難自外觀之存
    在事實，即可正確無訛地評斷其結婚之真意是否真實存在。
    綜觀大陸地區人民王朔來臺後與被告及其家人之互動起居，
    顯與一般「假結婚真來臺」者，與對方及其家人形同陌路、
    互不來往之情形，尚屬有間，且被告當時確有一老在家須人
    照料，被告攜帶現金至大陸地區娶妻，致使王朔誤認被告經
    濟情況甚佳，因而願意與之結婚，並來臺照料其母親，奈何
    入境來臺後，始發現事實與想像間之差距，旋即搭機離去，
    此情誠非絕無可能，然尚無礙被告與王朔自在大陸地區辦理
    結婚登記之時起至王朔入境來臺之初止，二人確有結婚真意
    之認定。是以，縱令被告確有所稱因至大陸地區與王朔結婚
    ，而獲得若干金錢報酬，亦難徒執以逕認被告與王朔二人之
    間，全然即無結婚之真意。
八、綜上所述，公訴人以被告與大陸地區人民王朔在大陸地區結
    婚，並使王朔進入臺灣地區，即遽認被告涉有違反臺灣地區
    與大陸地區人民關係條例第15條第1款規定，應依同條例第7
    9條第1項之規定論處及犯刑法第216條、第214條之行使使公
    務員登載不實文書之犯行，尚嫌率斷。本案毋論依公訴人所
    為之舉證，抑或係本院前開調查證據所得，在客觀上均未達
    得以確信被告確有公訴意旨所指犯行之程度，猶有合理之懷
    疑存在。此外，復查無其他積極證據足資證明被告確有公訴
    人所指違反不得使大陸地區人民非法進入臺灣地區之規定及
    行使使公務員登載不實之文書等犯行，揆諸前揭規定與說明
    ，此部分既不能證明被告犯罪，均應為無罪之諭知。
據上論斷，應依刑事訴訟法第299條第1項前段、第301條第1項，
電信法第56條第1項，刑法第2條第1項前段、第11條前段、第320
條第1項、修正前第55條、修正前第47條、修正前第41條第1項前
段，中華民國96年罪犯減刑條例第2條第1項第 3款、第7條、第9
條，刑法施行法第1條之1第1項、第2項前段，修正前罰金罰鍰提
高標準條例第2條，判決如主文。
本案經檢察官甲○○到庭執行職務
中    華    民    國    97    年     9    月     4    日
                  刑事第三庭    審判長法  官  陳弘能
                                      法  官  范乃中
                                      法  官  劉正偉
以上正本證明與原本無異。
如不服本判決應於收受送達後10日內向本院提出上訴書狀，並應
敘述具體理由；其未敘述上訴理由者，應於上訴期間屆滿後20日
內向本院補提理由書（均須按他造當事人之人數附繕本）。「切
勿逕送上級法院」。告訴人或被害人對於本判決如有不服，請書
具不服之理由狀，請求檢察官上訴者，其上訴期間之計算係以檢
察官收受判決正本之日期為準。
                                      書記官  王希文
中    華    民    國    97    年    9     月    4     日
附錄論罪科刑法條全文：
中華民國刑法第320條第1項：
意圖為自己或第三人不法之所有，而竊取他人之動產者，為竊盜
罪，處5年以下有期徒刑、拘役或5百元以下罰金。
電信法第56條第1項：
意圖為自己或第三人不法之利益，以有線、無線或其他電磁方式
，盜接或盜用他人電信設備通信者，處 5年以下有期徒刑，得併
科新臺幣150萬元以下罰金。


司法院資訊處製作；財團法人民間司法改革基金會備份。
